臺灣苗栗地方法院刑事判決　　　　　 　　96年度易字第879號
公　訴　人　臺灣苗栗地方法院檢察署檢察官
被　　　告　甲○○
上列被告因傷害案件，經檢察官聲請簡易判決處刑（96年度偵字
第1833號），本院認不得以簡易判決處刑，爰改為適用通常程序
審判，本院判決如下：
    主  文
甲○○無罪。
    理  由
一、聲請簡易判決處刑意旨略以：
（一）乙○○（所涉侵入住居罪嫌另案偵辦）於民國96年1 月17
      日夜間11時30分許，因認為其父葉發淡及其母葉羅丁妹及
      遭何林滿（甲○○之母，另案偵辦）駕車肇事受有傷害、
      重傷害，遂無故持鋁質棒球棍侵入苗栗縣卓蘭鎮內灣里19
      鄰東盛11之4 號即何林滿之女何銘瓊之住所要求道歉，適
      何銘瓊見狀欲阻止乙○○尋釁，乙○○（所涉傷害何銘瓊
      罪嫌部份另案偵辦）即持該棒球棍毆打何銘瓊，致何銘瓊
      受有額頭血腫、下唇撕裂傷等傷害；適何林滿之子甲○○
      在場見狀，立時搶取乙○○手持之棒球棍並基於傷害之犯
      意與乙○○扭打，致乙○○受有頭部右眉及軀幹多處挫傷
      之傷害。案經苗栗縣警察局大湖分局警員到場處理後，始
      悉上情。
（二）綜上，因認被告乙○○涉犯刑法第277 條第1 項之傷害罪
      嫌云云。
二、本院判斷;
（一）按犯罪事實應依證據認定之，無證據不得認定犯罪事實；
      不能證明被告犯罪者，應諭知無罪之判決，刑事訴訟法第
      154 條第2 項及第301 條第1 項分別定有明文。次按認定
      不利於被告之事實，須依積極證據，苟積極證據不足為不
      利於被告事實之認定時，即應為有利於被告之認定，更不
      必有何有利之證據；又事實之認定，應憑證據，如未能發
      現相當證據，或證據不足以證明，自不能以推測或擬制之
      方法，以為裁判基礎。而刑事訴訟法上所謂認定犯罪事實
      之積極證據，係指適合於被告犯罪事實之認定之積極證據
      而言，雖不以直接證據為限，間接證據亦包括在內；然而
      無論直接或間接證據，其為訴訟上之證明，須於通常一般
      之人均不致有所懷疑，而得確信其為真實之程度者，始得
      據為有罪之認定，倘其證明尚未達到此一程度，而有合理
      之懷疑存在時，致使無從形成有罪之確信，根據「罪證有
      疑，利於被告」之證據法則，即不得遽為不利被告之認定
      （最高法院30年上字第816 號、29年上字第3105號、30年
      上字第1831號、40年台上字第86號及76年台上字第4986號
      判例意旨參照）。
（二）次按依實務見解，正當防衛係以對於現在不法之侵害而出
      於防衛自己或他人權利之行為為要件，所稱不法之侵害，
      只須客觀上有違法之行為，即可以自力排除其侵害而行使
      防衛權，且不以侵害之大小與行為之輕重而有所變更；又
      侵害之是否為現在，應以其侵害之是否尚在繼續中，可否
      即時排除為準；若侵害業已過去，即無正當防衛可言。至
      彼此互毆，若無從分別何方為不法侵害之互毆行為，則不
      得主張；又必以一方初無傷人之行為，因排除對方不法之
      侵害而加以還擊，始得以正當防衛論（最高法院17年度上
      字第686 號及30年度上字第1040號判例、91年度台上字第
      1963號、92年度台上字第3039號及90年度台上字第4175號
      判決意旨參照）。而防衛過當，則指防衛行為超越必要之
      程度而言，防衛行為是否超越必要之程度，須就實施之情
      節而為判斷，即應就不法侵害者之攻擊方法與其緩急情勢
      ，由客觀上審察防衛權利者之反擊行為，是否出於必要以
      定之；且須就侵害行為之如何實施，防衛之行為是否超越
      其必要之程度而定，不專以侵害行為之大小及輕重為判斷
      之標準。又正當防衛是否過當，應就其行為之全部加以判
      斷，既不得就其行為之一部是否正當防衛為其判斷之依據
      ，亦非從其各個防衛行為是否超越相當性，定其是否防衛
      過當（最高法院63年度台上字第2104號、48年度台上字第
      1475號判例、76年度台上字第6807號判決意旨參照）。
（三）本件公訴人認被告甲○○涉犯刑法第277 條第1 項之傷害
      罪嫌，無非係以下列證據以為憑據：
   1、證人即告訴人乙○○於警詢時及偵查中之證述：證明係被
      告甲○○搶下球棒毆打傷害乙○○之事實。（見96年度偵
      字第1833號偵查卷第6 ～8 頁、第35頁）
   2、明師聯合中醫診所診斷書1 份及照片4 張：證明告訴人乙
      ○○有頭部右眉區3 公分傷口、軀幹（左肋、左手臂、左
      上背區）多處挫傷及右手掌腫脹瘀青之傷害。（見96年度
      偵字第1833號偵查卷第22、23頁）
（三）訊據被告甲○○堅決否認有何傷害之犯行，辯稱：乙○○
      於96年1 月17日夜間11時30分許，帶著酒意無故持鋁棒擅
      自意圖侵入其姐何銘瓊位於苗栗縣卓蘭鎮東盛11-4號之住
      所，適其姐何銘瓊聽到敲打鐵門及鋁門的聲音，便報警並
      下樓查看，發現乙○○在住處外面用鋁棒敲擊鋁門，故斥
      責乙○○，惟乙○○乃竟猛烈敲擊鋁門，其姐覺得害怕，
      故打電話叫伊過來救她，後來乙○○以鋁棒敲壞廚房鋁門
      及紗窗後，開鎖衝進其姐住處，並拿鋁棒打其姐何銘瓊頭
      部，伊趕到時發現乙○○正與其姐扭打、互奪鋁棒，為了
      解救其姐，故前去幫其姐將鋁棒奪下，並要乙○○坐在廚
      房門口等警察前來處理。故可知於一開始乙○○來時，其
      姐就已報警，而警方於5 分鐘內就會趕到，伊無須動手毆
      打乙○○增加困擾；且伊雖確有與乙○○發生拉扯，然此
      乃對於乙○○不法之侵害，出於防衛自己或他人權利之行
      為，而伊手部亦受有傷害；又本件證據之證據能力亦顯有
      爭議，乙○○雖提出診斷證明書，然並無法證明係伊故意
      毆打所致，蓋乙○○乃帶著酒意近距離猛烈敲毀鋁門，其
      用力之狠有答辯狀所附鋁門照片足參，乙○○自有自傷之
      可能，復乙○○先後與伊姐何銘瓊與伊兩人在地上扭打或
      拉扯過程中，因廚房不是很大，地上又有瓦斯桶及乙○○
      砸壞之東西，難免會造成傷痕，伊只是保護家人不受外力
      威脅，無故意傷害乙○○之意圖等語。（見本院卷96年 9
      月27日被告刑事答辯狀、96年10月11日審判筆錄第5 ～ 8
      頁）
（四）經查：
   1、按刑法所定之傷害罪，以有傷害人之意思，並發生傷害之
      結果者，始能成立；又所謂傷害之結果，係指人之生理機
      能或精神狀態，因而有所障礙，或於外形有所變異破壞之
      情形而言。又告訴人之告訴，係以使被告受刑事訴追為目
      的，是其陳述是否與事實相符，仍應調查其他證據以資審
      認；又認定不利於被告之事實，須依積極證據，苟積極證
      據不足為不利於被告事實之認定，即應為有利於被告之認
      定，更不必有何有利之證據。
   2、經查本件證人即告訴人乙○○之告訴事實乃：「96年1 月
      17日23時30分許... 我從車上拿出棒球棍（鋁棒），到何
      林滿家側門（廚房），何林滿自己打開側門（廚房），我
      就走到客廳，才跟何林滿說給我一個道歉，不知道是何人
      就向我撥水，我就滑倒，何林滿的兒子就將我手上的鋁棒
      搶去後就開始毆打我..... 以及何林滿用口咬我右前臂。
      」（見96年度偵字第1833號偵查卷96年1 月24日警詢筆錄
      第2 頁），故告訴人乙○○雖受有生理上之傷害及身體外
      形有所變異破壞之淤青腫脹傷勢存在，惟其所陳述內容是
      否與事實相符，自下述各節參互佐證，實難認定其所述堪
      為採信而得為認定被告甲○○有罪之依據：
 （1）查本件被告甲○○被訴犯罪事實發生地點乃苗栗縣卓蘭鎮
      內灣里19鄰東盛11之4 號，而該處地址乃案外人何林滿之
      女何銘瓊及其4 歲幼女之住所，並非案外人何林滿之住居
      所，而何林滿乃與其配偶何阿田及其子被告甲○○住居於
      鄰近之苗栗縣卓蘭鎮內灣里19鄰東盛11之1 號，且案發當
      日深夜晚間何林滿並不在何銘瓊住處現場（見96年偵字第
      1833號偵查卷96年6 月6 日偵訊筆錄第1 頁）；次查本件
      被告所附刑事答辯狀所附案發現場及廚房鋁門照片，可知
      當時鋁門確有遭猛烈破壞以致門上鋁條遭全數拆毀，鋁門
      上緣並又有嚴重凹陷，復參以案發當時該處僅有案外人何
      銘瓊及其幼女在屋內睡覺，而何銘瓊為一身材纖瘦之女子
      ，衡諸常情亦當無不顧自身及幼女之安危，讓一手持鋁棒
      之人於深夜進入屋內之理。
 （2）綜上事實可知，告訴人乙○○所陳稱：「何林滿自己打開
      側門（廚房）。... 才跟何林滿說給我一個道歉... 」云
      云，即顯屬子虛且與事實不符。蓋案發當時住處僅有何銘
      瓊在場，不在場之何林滿如何為其開門？告訴人乙○○又
      如何對「何林滿」說話？復查案外人何林滿既係駕車肇事
      造成告訴人乙○○父母受有重傷害之人且雙方亦曾為調解
      見面多次，其又如何有誤認而錯誤指述之可能？是可知乙
      ○○於案發當日確有因酒醉及情緒激動以致意識不清，乃
      甚至對其當日說話對象均辨識不清，而於案發之日（96年
      1 月17日）後1 週（96年1 月24日）之警詢筆錄中仍為錯
      誤指述何銘瓊為何林滿之謬誤，此亦有告訴人乙○○於偵
      訊中改認以口咬傷自己之人為何林滿的女兒等陳述在卷可
      稽（見96年度偵字第1833號偵查卷96年6 月6 日偵訊筆錄
      ），是可知告訴人乙○○之主觀記憶陳述內容即屬有疑。
      又自案外人何銘瓊案發現場住處廚房鋁門遭嚴重破壞之事
      實觀察，亦顯非何銘瓊自願開門所得導致之結果，及衡諸
      一般經驗法則及社會常情，任何人當無於深夜讓一手持鋁
      棒且情緒激動之人進入自家住宅之可能，故告訴人乙○○
      所陳稱，乃「何林滿」「開門讓其進入」之詞，並對「何
      林滿」說話之詞，即顯屬虛妄而難堪憑採。
 （3）故本件證人即告訴人乙○○所為證言，既有記憶不情以致
      所為證言真實度難以令本院產生被告有罪判決之高度可信
      性，又其所述亦有虛偽而與事實真相不相符合之處等多項
      疑點存在，是其證言之證據價值即顯屬有疑，而無足採為
      認定被告有罪判決之依據。
   3、又被告甲○○對於告訴人乙○○提出明師聯合中醫診所診
      斷書作為證明乙○○有如診斷書上所載傷勢存在之事實固
      不爭執，惟辯稱該診斷書並無法證明該傷勢為伊所致，蓋
      當時先後有案外人其姐何銘瓊及伊與乙○○於廚房狹小空
      地上拉扯扭打有可能因此而導致上開傷勢存在等語。經查
      案發現場當時告訴人乙○○確曾因主動攻擊案外人何銘瓊
      ，而與何銘瓊於廚房及門外發生扭打拉扯，且其後亦與被
      告甲○○發生扭打，此亦為告訴人所不爭執（96年10月11
      日審判筆錄第2 ～3 頁），復自案發廚房現場照片觀察，
      可知廚房地上狹小凌亂並有流理台、冰箱及遭破壞之鋁條
      等物品，是扭打過程中確不無因碰撞造成身體傷害之可能
      。故在無他項證據足資排除告訴人所受傷害為案外人何銘
      瓊所致，而確定告訴人之傷害確係因被告甲○○所致之前
      提下，本於罪疑唯輕原則，即不得執上開診斷證明書而作
      為認定被告確有被訴傷害犯行存在之證據。
   4、自本件被告行為是否具有違法性觀察：
 （1）查本件客觀事實，乃告訴人乙○○於深夜11時30分許帶著
      酒意攜帶具有殺傷力可作為兇器之鋁製球棒，瘋狂敲打案
      外人何銘瓊住所側門甚且完全敲毀該鋁門並強行闖入，而
      當時住所內僅有被告甲○○之姐何銘瓊及其年僅4 歲幼女
      住居其內，是任何人若得設身處地，即或可設想其當時所
      受恐懼於萬一，而住居之處為每個人之城堡，不容他人隨
      意出入，此觀諸刑法對妨害居住安寧者有無故侵入住宅罪
      或夜間侵入住宅竊盜之加重處罰即明，更遑論告訴人乙○
      ○已嚴重危急案外人何銘瓊及其幼女人身安全之行為，故
      此時自屬現在不法之侵害，存有客觀防衛情狀，當屬無疑
      。而被告甲○○乃案外人何銘瓊之弟知悉上開情狀及時趕
      至，並眼見案外人何銘瓊遭告訴人乙○○毆打且與其拉扯
      ，而為保衛自身及他人權利之行為，且其初無傷人之行為
      ，乃因為排除對方不法之侵害而加以還擊並發生扭打，自
      得論以正當防衛。
 （2）惟此時本案之關鍵在於，被告甲○○所為反擊行為是否屬
      於防衛過當？據此實務見解乃認為，防衛行為是否超越必
      要之程度，須就實施之情節而為判斷，即應就不法侵害者
      之攻擊方法與其緩急情勢，由客觀上審察防衛權利者之反
      擊行為，是否出於必要以定之；且應就其行為之全部加以
      判斷，而不得就其行為之一部是否正當防衛為其判斷之依
      據。是本院查本件當時防衛情狀之危急，實顯已達重大危
      及案外人何銘瓊及其4 歲幼女人身安全之程度，已如前述
      ；而本件公訴人認定被告屬防衛過當之論述乃認為：「本
      件被告應以取下乙○○所使用之球棍為已足... 除右手掌
      腫脹瘀青外，其餘左肋、左手臂、左上背之挫傷及頭部右
      眉傷口均發生於乙○○握持球棍之手掌手腕以外之部位，
      是被告所為上揭防衛行為，顯已超越必要程度而屬過當。
      」等語，是顯認被告甲○○於當時危急而驚懼不安之情形
      下，除以告訴人乙○○持球棍之右手為所得排除侵害之範
      圍外，餘均屬實施防衛手段時應予注意而不得侵犯之身體
      範圍。惟此是否對任何普通一般人置於該等時空情狀之緩
      急情勢下，由客觀上審察其身為防衛權利者反擊行為之必
      要程度所得採取之可能防衛手段，及對該注意實施手段所
      要求之主觀注意程度是否要求過苛，而可認與一般社會大
      眾之認知相符，實屬有疑。是本院綜合前開客觀防衛情狀
      之危急程度、當時客觀地理環境、告訴人身體因被告防衛
      行為所受之傷害尚非嚴重等綜合判斷，乃認被告行為並未
      逾越防衛行為之必要程度，而屬正當防衛行為自得阻卻其
      行為之違法性。況，倘每位善良人民，處於自己之住所，
      猶不能擁有最基本之安全保障，則法律如何確保人人免於
      恐懼之自由？公訴人徒以被告使告訴人所受傷害非僅在右
      手臂，而認被告有防衛過當，而未就告訴人精神狀況不穩
      定且以甚具危險性鋁製球棒深夜毀越門扇侵入住宅毆擊他
      人或足致人命，及受攻擊當時所處情境加以斟酌，自非允
      論。
（五）綜上所述，本件公訴人所提出之證據，尚無法說服本院形
      成被告甲○○有罪之心證，且亦無法排除前述有利於其之
      合理可疑及被告成立正當防衛之認定，自無法為渠等有罪
      之認定，此外，復查無其他積極證據足認被告確有公訴人
      所指之傷害犯行，自不能證明其犯罪。揆諸前開說明，自
      應諭知無罪之判決。
三、適用之法律：
    刑事訴訟法第301 條第1 項前段。
本案經檢察官李基彰到庭執行職務。
中　　華　　民　　國　　96　　年　　10　　月　　25　　日
　　　　　　　　　刑事第二庭  法  官  林靜雯
以上正本證明與原本無異。
如不服本判決，應於判決送達後10日內向本院提出上訴狀（應抄
附繕本），其未敘述上訴理由者，應於上訴期間屆滿後20日內補
提理由書狀於本院，上訴於臺灣高等法院臺中分院。告訴人或被
害人如對於本判決不服者，應具備理由請求檢察官上訴，其上訴
期間之計算係以檢察官收受判決正本之日期為準。
                              書記官  劉千瑄
中　　華　　民　　國　　96　　年　　10　　月　　25　　日
